【裁判字號】    97,家訴,21
【裁判日期】    980306
【裁判案由】    分割遺產等
【裁判全文】
臺灣基隆地方法院民事判決          97年度家訴字第21號
原      告  乙○○
訴訟代理人  陳培仁律師
            陳炎琪律師
被      告  丁○○
訴訟代理人  蔡宏修律師
複  代理人  林禮模律師
被      告  甲○○
            丙○○
            戊○○
            己○○
兼  上二人
訴訟代理人  庚○○
上列當事人間請求分割遺產等事件，本院於民國98年2月17日言
詞辯論終結，判決如下：
    主   文
兩造繼承自被繼承人郭祖金附表一所示遺產准予分割，其分割方
法如附表一所示。
訴訟費用新臺幣貳萬肆仟零陸拾柒元，由兩造依據附表二所示比
例方式各負擔七分之一。
    事實及理由
一、原告起訴主張：
(一)原告為被繼承人郭祖金（男、民國8年12月19日生、身分證
    統一編號：Ｚ000000000號）之配偶，被告庚○○、丁○○、
    甲○○、戊○○、丙○○、己○○則為被繼承人郭祖金之子
    女。被繼承人郭祖金於民國96年4月2日去世，遺有附表一所
    示之遺產。依民法第1138條、第1144條規定，兩造為繼承人
    ，對於郭祖金之遺產之應繼分，各為1/7。然原告屢請被告
    等人分割遺產，然被告等人均置之不理，爰提起本件訴訟，
    請求准予將被繼承人郭祖金所遺如附表一之遺產，由兩造依
    附表一所示之分割方法予以分割等語。並聲明：如主文第一
    項所示。
(二)對被告之抗辯陳述略以：
1. 被告庚○○、戊○○、丙○○、己○○等4人於本件原告起訴
   前均未同意分割，待起訴後始表同意，故原告將上開4人列為
   被告，於法並無不合，當事人適格並無欠缺。
2. 被繼承人郭祖金於彰化商業銀行基隆分行及基隆仁二路郵局
   之存款係用以支付被繼承人郭祖金殯葬費207,321元（計算式
   ：141,600元+65,721元＝207,321元）、誦經費等雜項支出47
   ,000 元、被繼承人郭祖金生前聘僱外勞之費用61,890元、返
   還押租金60萬元、訴外人即郭祖金之過世堂兄郭瘦九一家之
   靈位費用11萬元，並無何等異常使用情事，故原告主張被繼
   承人郭祖金之存款餘額即附表一編號8、9之金額應屬合理。
3.否認被繼承人郭祖金生前就附表一編號4所示之房屋，贈與其
  中350萬元與被告丁○○。
二、被告方面：
(一)被告庚○○、戊○○、丙○○、己○○於本件訴訟中同意原
    告主張及原告所提出之變價分割方案。
(二)被告甲○○求為判決：原告之訴駁回。其答辯意旨略以：不
    同意原告主張之變價分割方案等語。但未具體提出其它分割
    方案。
(三)被告丁○○求為判決：原告之訴駁回。其答辯意旨略以：
  1.就當事人適格部分：被告庚○○、戊○○、丙○○、己○○
    4人均同意原告起訴請求，此與最高法院37年上字第7366號
    判例所揭櫫之「以反對分割之其他公同共有人全體為共同被
    告，於當事人適格始無欠缺」之原則有違，故原告將上開4
    人列為被告之行為，欠缺當事人適格，於法不合。
  2.就被繼承人遺產部分：否認被繼承人郭祖金之遺產僅如附表
    一所示，被繼承人郭祖金遺產中之存款部份即附表一編號8
    、9，依財政部台灣省北區國稅局遺產稅核定通知書記載，
    被繼承人郭祖金於彰化商業銀行基隆分行及基隆仁二路郵局
    帳戶之存款餘額應分別為499,923元、524,786元，而非原告
    所主張附表一編號8、9所示之923元、786元，縱原告針對被
    繼承人郭祖金上開存款部份提出支出明細，但仍應以有收據
    者為準。另就附表一編號4部分，被繼承人郭祖金於生前曾
    贈與其中價值350萬元部份予被告丁○○。
  3.就分割方法部分：被告丁○○不同意原告所提變價分割方案
    ，並主張分割方法為應以原物分配予各共有人，價值不等部
    分再各別以金錢補償，此始符合當初設定抵押權以維護家業
    完整性之目的。
  4.基隆市○○路220號之房屋即附表一編號3、4，其建物登記
    謄本之登記名義人為郭祖金，故原告未先請求辦理繼承登記
    ，而逕請求分割遺產，於法無據，顯無理由。
三、原告主張被繼承人郭祖金於96年4月2日死亡，並遺留如附表
    一所示遺產（除編號4、8、9外），兩造同為被繼承人郭祖
    金之當然繼承人、第一順位繼承人之事實，業據其提出與所
    述相符之被繼承人郭祖金除戶戶籍謄本、財政部台灣省北區
    國稅局被繼承人郭祖金遺產稅核定通知書、原告與被告6人
    戶籍謄本、繼承系統表、附表一編號1至7號所示不動產登記
    謄本、基隆市第一信用合作社股票影本1件、基隆市第二信
    用合作社股票影本1件為證，且為被告6人所不爭執，自堪信
    原告此部分之主張為真實。惟被告甲○○、丁○○均不同意
    原告所提出之變價分割方案，被告丁○○認應採原物分割方
    式，且被告丁○○對原告併以庚○○、戊○○、丙○○、己○○等4人為被告提起本件分割遺產訴訟是否當事人適格？
    附表一編號3、4號即基隆市○○路220號房屋尚未辦畢繼承
    登記，原告能否於未辦畢繼承登記前，逕自訴請分割遺產？
    被繼承人郭祖金之遺產，其中存款部分是否僅為原告所提出
    之附表一編號8、9所示之923元、786元？均有所爭執，而原
    告亦否認被繼承人郭祖金於生前曾將附表一編號4號之房屋
    之其中350萬元贈與被告丁○○？故本件之爭點即為：(一)原
    告以庚○○、丁○○、甲○○、戊○○、丙○○、己○○等
    6人為被告，提起本件訴訟，其當事人是否適格？(二)附表一
    編號3、4號基隆市○○路220號房屋已否辦理繼承登記？(三)
    被繼承人郭祖金之遺產，其中關於存款部分究為若干？(四)被
    繼承人郭祖金生前有無將附表一編號4號所示之房屋，其中
    價值350萬元贈與被告丁○○？(五)變價方割或現物方割較符
    合當事人利益？查：
(一)按請求分割公同共有物之訴，為固有之必要共同起訴，應由
    同意分割之公同共有人全體一同起訴，並以反對分割之其他
    公同共有人全體為共同被告，於當事人適格始無欠缺（最高
    法院著有36年上字第7366號判例意旨參照）。本件原告主張
    被告庚○○、戊○○、丙○○、己○○等4人於本件原告起
    訴前均未同意分割，迨起訴後始表同意一節，此為被告庚○○、戊○○、丙○○、己○○所不爭執，故原告將原不同意
    之庚○○、戊○○、丙○○、己○○及始終不同意之甲○○
    、丁○○等全體繼承人列為被告，揆諸前開意旨，當事人適
    格並無欠缺。
(二)附表一編號3、4號基隆市○○路220號2樓房屋，已辦理繼承
    登記，有建物登記第二類謄本在卷可稽 (見原證十四、十五
    ) ，被告丁○○以該房屋尚未辦畢繼承登記，原告於辦畢繼
    承登記前，不能訴請裁判分割遺產等語，顯屬誤解，被告丁○○此部分之抗辯，不足採信。
(三)原告主張被繼承人郭祖金遺產中之存款部份僅餘附表一編號
    8、9所示之923元、786元等語，此為被告丁○○所否認，辯
    稱：被繼承人郭祖金在96年4月2日死亡前於彰化商業銀行基
    隆分行及基隆仁二路郵局帳戶之存款餘額尚有499,923元、
    524, 786元等語，且本院依被告丁○○之聲請向上開二金融
    機構函查之結果，被繼承人丁○○在96年3月29日在彰化商
    業銀行基隆分行尚有存款499,923 元，於死亡當日即96年4
    月2日遭提領499,000元，僅餘923元，另於96年3月30日在基
    隆仁二路郵局尚有存款524,786元，於死亡當日即96年4月2
    日遭提領524,000元，僅餘786元，固有彰化商業銀行基隆分
    行97年10月3日彰基隆字第0972773號函附存摺存款帳戶資料
    及交易明細、中華郵政股份有限公司基隆郵局97年10月17日
    基營字第097010 0741號函附查詢帳戶最近交易明細等件在
    卷可稽。惟按被繼承人之喪葬費用應自遺產總額中扣除，遺
    產及贈與稅法第17條第1項第10款定有明文。準此，喪葬費
    應屬繼承費用（戴炎輝及戴東雄合著繼承法，第119頁可資
    參照）。故依民法第1150條規定，於計算被繼承人郭祖金遺
    產價值時，應將喪葬費用予以扣除。原告主張於郭祖金死亡
    之時所提領之上開費用悉係用以支付郭祖金葬儀費用、外勞
    費用、返還押租金60萬元及被繼承人郭祖金堂兄郭瘦九靈位
    ，並提出外勞就業安定費收據、外勞健保費繳款單、返還押
    租金支票即以台灣銀行基隆分行為付款人、面額60萬元之票
    號BB0000000號支票、靈泉寺功德證、感謝狀等件為證。被
    告庚○○、戊○○、丙○○、己○○對原告之上開主張及金
    額並不爭執，同意被繼承人郭祖金之遺產，關於存款部分，
    應以原告所提出之附表一編號8、9所示之923元、786元為準
    ，被告丁○○則否認原告之上開主張，並稱扣除之費用應以
    有單據者為限，然民間就喪葬費用相關鮮花素果、誦經等諸
    多費用並無開立發票收據之習慣，要求原告就所有喪葬費用
    均需提出單據，實屬強人所難，且被繼承人郭祖金之繼承人
    ，除被告丁○○外，其餘被告庚○○、戊○○、丙○○、己○○對此部分金額之支出均不爭執，從而，原告主張被繼承
    人郭祖金之遺產，扣除喪葬費用及郭祖金生前之債務，就存
    款部分僅餘附表一編號8、9所示之923元、786元，應堪採信
    ，被告丁○○抗辯被繼承人郭祖金之遺產中僅能扣除有單據
    之喪葬支出等語，難以採信。
(四)被告丁○○抗辯就附表一編號4部分，被繼承人郭祖金曾在
    生前將其中價值350萬元贈與予伊之情，雖提出79年3月19
    日被繼承人郭祖金之留言光碟1片與譯文1份為證，然此業經
    原告否認，況觀諸前開留言內容，被繼承人郭祖金應係設定
    抵押權350萬元予被告丁○○，故被告丁○○所辯應屬無據
    ，不足採信。
(五)按繼承人有數人時，在分割遺產前，各繼承人對於遺產全部
    為公同共有；繼承人得隨時請求分割遺產，但法律另有規定
    或契約另有訂定者，不在此限，民法第1151條、第11 64條
    分別定有明文。又按共有物分割之方法不能協議決定者，法
    院得因各共有人之聲請命為以原物分配於各共有人或變價共
    有物，以價金分配於各共有人，民法第824條第2項亦定有明
    文。又公同共有物分割之方法，除法律另有規定外，應依關
    於共有物分割之規定，此觀同法第830條第2項規定自明。如
    附表一所示之被繼承人郭祖金之遺產，依前揭規定，兩造在
    分割遺產前，對於遺產全部為公同共有，因遺產經查並無不
    能分割之情形，亦無不分割之約定，兩造就遺產既不能協議
    分割，原告請求裁判分割系爭遺產，即無不合。原告為被繼
    承人郭祖金之配偶；被告為被繼承人郭祖金之子女，兩造均
    為被繼承人之遺產繼承人，已如前述，另原告與被告同為繼
    承時，其應繼分與他繼承人平均（民法第1138條第1款、第
    1144條第1款參照），是被繼承人郭祖金之遺產應由兩造平
    均繼承，即每人應繼分為1/7。復按裁判分割共有物訴訟，
    為形式之形成訴訟，其事件本質為非訟事件，故法院定共有
    物之分割方法，雖應斟酌當事人之聲明、共有物之性質、經
    濟效用及全體共有人之利益等公平決之，然不受當事人聲明
    之拘束。關於遺產中不動產部分，占有情形不一，且經濟效
    用亦有差異，其中附表一編號3號之房屋1樓為店面曾出租予
    佐丹奴公司，若將其原物分配予某一繼承人，則自可期待分
    配到之繼承人將可獨自享受高額租金收益，若依被告丁○○
    所提之分割方法，以原物分配給其中一位或數位繼承人，而
    成為單獨所有，或維持部分共有關係，並以公告現值或鑑定
    價值，按應繼分比例補償現金給未獲原物分配之繼承人，未
    來即無享受高額租金之機會，核其分割方法既不符合「就同
    一公同共有物對於全體繼承人，應採相同之分割方法」之規
    定，且不能平衡照顧到全體繼承人之利益，難以採取。雖被
    告丁○○一再表明希望以原物分配，再以金錢補償其他共有
    人，惟兩造就房屋及土地價值如何評斷，始終無法達成協議
    ，兩造對房屋、土地之「市價」為何爭執不下，而「變賣」
    分割之程序實係經由公開拍賣進行，自由競標結果自然形成
    「市價」，則兩造爭執即可經由變賣過程解決，實不影響共
    有人間就「承買」及「出售價金」之不同利益，準此，本院
    審酌上情及上開不動產性質及分割後之經濟效用，認應以「
    變價分割」為允當。至遺產中之股份部分，因附表一編號10
    、11號所示之股份，因無法依各人應繼分7分之1比例完整分
    割，原告請求變賣後分配；及附表一編號8、9號所示之存款
    現金，原告請求亦按每人應繼分7分之1比例分配，亦有理由
    ，亦應予准許。
四、綜上，原告訴請裁判分割遺產，為有理由，應予准許，附表
    一編號8、9號所示存款現金，逕按兩造應有部分比例分配如
    附表一所示，附表一編號1至7所示不動產、編號10至11之股
    份，則由本院依職權裁量以變價分割，並將變價所得按兩造
    應有部分比例分配如附表二所示。爰判決如主文第1項所示
    。
五、末按分割遺產乃具非訟事件之性質，本院斟酌何種分割方法
    較能增進共有物之經濟效益，並兼顧兩造之利益，以決定適
    當之分割方法，不因何人起訴而有不同，故原告請求分割之
    訴雖有理由，惟由敗訴當事人負擔訴訟費用顯非公平，爰命
    原告負擔其一部，負擔之比例如附表二所示。
六、本件事證已臻明確，兩造其餘主張、陳述及所提之證據，經
    審酌後均與本院前揭判斷不生影響，爰不一一詳予論述，附
    此敘明。
七、據上論結，本件原告之訴為有理由，依民事訴訟法第80條之
    1、第85條第1項、第87條第1項，判決如主文。
中    華    民    國    98    年    3    月     6    日
                  家事法庭法  官  徐世禎
以上正本係照原本作成。
對於本件判決如有不服，應於收受送達後20日內向本院提出上訴
書狀，敘述上訴之理由，上訴於臺灣高等法院，並按他造當事人
之人數附具繕本。
中    華    民    國    98    年    3     月    6     日
                           書記官 周素秋
附表一：被繼承人郭祖金之遺產
┌──┬─────────────────────┬──┬────┬────┐
│編號│       土地部分坐落                       │面積│應有部分│分割方法│
├──┼────┬───┬───┬────┬───┼──┼────┤        │
│    │縣市    │鄉鎮市○段    ○○段    │地號  │平方│        │        │
│    │        │區    │      │        │      │公尺│        │        │
├──┼────┼───┼───┼────┼───┼──┼────┼────┤
│ 1. │基隆市  │仁愛區○○○段│一小段  │127   │38.0│ 4/5    │變賣所得│
├──┼────┴───┴───┴────┼───┼──┼────┤價金，兩│
│ 2. │         同上                     │128   │18.0│ 同上   │造按附表│
├──┼─────────────────┴───┴──┼────┤二所示應│
│    │      房屋部分坐落                              │應有部分│繼分比例│
│    ├────┬────┬───┬───┬───┬──┼────┤每人7 之│
│    │縣市    │鄉鎮市區○里    ○ 路   │ 號   │樓層│        │1分配   │
├──┼────┼────┼───┼───┼───┼──┼────┤        │
│ 3. │基隆市  │仁愛區  ○○○里○○○路│220   │騎樓│ 全部   │        │
│    │        │        │      │      │      │、1 │        │        │
│    │        │        │      │      │      │樓、│        │        │
│    │        │        │      │      │      │4樓 │        │        │
│    │        │        │      │      │      │、5 │        │        │
│    │        │        │      │      │      │樓  │        │        │
├──┼────┴────┴───┴───┼───┼──┼────┤        │
│ 4. │         同上                     │220   │2樓 │ 同上   │        │
├──┼────┬────┬───┬───┼───┼──┼────┤        │
│ 5. │基隆市  │仁愛區  │智仁里│ 同上 │99    │1樓 │ 同上   │        │
│    │        │        │      │      │      │（包│        │        │
│    │        │        │      │      │      │含防│        │        │
│    │        │        │      │      │      │空避│        │        │
│    │        │        │      │      │      │難室│        │        │
│    │        │        │      │      │      │、騎│        │        │
│    │        │        │      │      │      │樓）│        │        │
├──┼────┴────┴───┴───┼───┼──┼────┤        │
│ 6. │         同上                     │99-1  │2樓 │ 2/3    │        │
├──┼─────────────────┼───┼──┼────┤        │
│ 7. │         同上                     │99-2  │3樓 │ 同上   │        │
├──┼─────────────────┴───┴──┴────┼────┤
│    │     存款部份                                             │分割方法│
├──┼──────────┬──────────────────┤        │
│    │     銀行名稱       │   存款餘額                         │        │
├──┼──────────┼──────────────────┼────┤
│ 8. │  彰化銀行基隆分行  │    923元                           │左列存款│
├──┼──────────┼──────────────────┤由兩造各│
│ 9. │  基隆仁二路郵局    │    786元                           │依附表二│
│    │                    │                                    │所示應繼│
│    │                    │                                    │分比例予│
│    │                    │                                    │以分配  │
├──┼──────────┴──────────────────┼────┤
│    │     投資部分                                             │分割方法│
│    ├──────────┬──────────────────┤        │
│    │     公司名稱       │    持有股數                        │        │
├──┼──────────┼──────────────────┼────┤
│    │     基隆二信       │     100股                          │變賣所得│
│ 10.│                    │                                    │價金，由│
│    │                    │                                    │兩造各依│
│    │                    │                                    │附表二所│
├──┼──────────┼──────────────────┤示之應繼│
│ 11.│     基隆一信       │      同上                          │分比例予│
│    │                    │                                    │以分配  │
│    │                    │                                    │        │
│    │                    │                                    │        │
└──┴──────────┴──────────────────┴────┘
附表二
┌───┬─────┬─────┬─────┬─────┬─────┬─────┬─────┐
│繼承人│  乙○○  │ 庚○○   │ 丁○○   │ 甲○○   │  戊○○  │  丙○○  │ 己○○   │
├───┼─────┼─────┼─────┼─────┼─────┼─────┼─────┤
│應繼分│  7分之1  │  7分之1  │  7分之1  │ 7分之1   │  7分之1  │  7分之1  │ 7分之1   │
│比例  │          │          │          │          │          │          │          │
└───┴─────┴─────┴─────┴─────┴─────┴─────┴─────┘


司法院資訊處製作；財團法人民間司法改革基金會備份。
